【裁判字號】    99,上易,778
【裁判日期】    991012
【裁判案由】    家庭暴力之傷害
【裁判全文】
臺灣高等法院高雄分院刑事判決         99年度上易字第778號
上  訴  人
即  被  告    甲○○
上列上訴人因家庭暴力之傷害案件，不服臺灣高雄地方法院99年
度易字第873 號中華民國99年7 月13日第一審判決（起訴案號：
臺灣高雄地方法院檢察署99年度偵字第3849號），提起上訴，本
院判決如下：
     主  文
上訴駁回。
    事  實
一、甲○○為乙○○之子，兩人間具有家庭暴力防治法第3 條第
    3 款直系血親之家庭成員關係，2 人分居二處，於民國（以
    下同）98年12月26日20時許，乙○○前往高雄市○○區○○
    街134 號甲○○住處門前時，甲○○見乙○○在門前按門鈴
    ，認係前來向其索討生活費，遂走出門外與乙○○發生爭執
    ，竟基於傷害直系血親尊親屬之犯意，持不明硬物毆打乙○
    ○，致乙○○受有左眼挫傷、擦傷3x3 公分及頭部鈍傷之傷
    害。
二、案經乙○○訴由臺灣高雄地方法院檢察署檢察官偵查起訴。
    理  由
壹、證據能力部分：
    按被告以外之人於審判外之陳述，雖不符刑事訴訟法第159
    條之1 至第159 條之4 之規定，而經當事人於審判程序同意
    作為證據，法院審酌該言詞陳述或書面陳述作成時之情況，
    認為適當者，亦得為證據，刑事訴訟法第159 條之5 第1 項
    定有明文。查本判決所引用據以認定事實之傳聞證據，檢察
    官及上訴人甲○○雖知該等證據資料為傳聞證據，但於審理
    時均表示同意作為證據，審酌該等證據資料製作時之情況，
    尚查無違法不當及證明力明顯過低之瑕疵，認為以之作為證
    據應屬適當，揆諸前開法律規定與說明，依同法第159 條之
    5 第1 項規定，認該等證據資料均有證據能力。
貳、實體部分：
一、訊之上訴人甲○○固坦承告訴人乙○○於98年12月26日20時
    許前來其住處，而與之發生爭執，惟否認有何持物毆打告訴
    人之傷害犯行，辯稱：當時告訴人到住處大門外，大聲咆哮
    ，罵我不孝子，我不得已走出住處大門時，告訴人即持掃把
    毆打我，我出手搶掃把時，告訴人自己重心不穩而跌倒云云
    。惟查：
（一）上訴人甲○○為告訴人乙○○之子，且與告訴人分居二處
      ，為上訴人甲○○所是認，並有戶籍謄本（偵卷5 頁）在
      卷可憑，此部分應可認定。又上訴人甲○○於98年12月26
      日20時許，當告訴人前來高雄市○○區○○街134 號被告
      住處門前，走出門外與告訴人發生爭執，且告訴人於同日
      20時48分許至醫院驗傷時，受有左眼挫傷、擦傷3x3 公分
      及頭部鈍傷之傷害等情，經告訴人證述明確，並有高雄榮
      民總醫院受理家庭暴力事件驗傷診斷書（偵卷8 頁）可憑
      ，復為上訴人甲○○所不爭，此部分事實應堪認定。
（二）告訴人於偵查、原審及本院審理中證稱：我於98年12月26
      日20時許，到被告住處大門前，被告從屋內出來，持很重
      之物品打我左眼部及頭部，我即趕快離開，到派出所報警
      ，警員見我眼睛流血，即叫救護車將我送到高雄榮民總醫
      院等語（偵卷15頁、院二卷42頁），核與告訴人於98年12
      月26日20時48分至高雄榮民總醫院時確有左眼挫傷、擦傷
      3x3 公分及頭部鈍傷之傷勢相符；又依告訴人所受傷勢為
      挫傷、擦傷及鈍傷，並非刀傷或撕裂傷，亦與告訴人證述
      係遭重物毆傷一情相合；參以告訴人至醫院治療驗傷之時
      間為98年12月26日20時48分，距上訴人甲○○與告訴人衝
      突發生時即同日20時許，時間僅四十多分鐘，時間非長，
      告訴人在此短時間內應不致自製傷勢以誣告上訴人甲○○
      ，且告訴人為上訴人甲○○之生父，人倫關係密切，縱其
      間如上訴人甲○○所述存有生活費用之爭執，仍難認告訴
      人有因此而誣指上訴人甲○○涉犯傷害之必要。
（三）上訴人甲○○雖辯稱告訴人是自己跌倒，且證人即上訴人
      之母陳美鳳於偵查中證稱：我於98年12月26日20時許，出
      門至高雄縣仁武鄉某處之寺廟拜拜，當告訴人來到被告上
      開住處時，我並不在家，但被告之配偶即我媳婦侯淑梅立
      即打電話通知我，表示告訴人來到被告住處向被告拿錢，
      被告不給，告訴人就說被告是不孝子，當時被告與告訴人
      二人講話都很大聲，我得知後立即從高雄縣仁武鄉回家，
      當回到家時，看見被告與告訴人正在爭吵，告訴人拿掃把
      打被告，被告要搶掃把時，告訴人酒後站不穩而自己跌倒
      ，被告並無毆打告訴人等語，惟查市內住家電話號碼00-0
      000000號電話為上訴人甲○○上開住處所設電話，而門號
      0000000000號行動電話為證人陳美鳳所持用之行動電話，
      於98年12月26日20時0 分17秒至57秒間，上開上訴人甲○
      ○住處市內電話曾撥打證人陳美鳳之上開行動電話，當時
      證人陳美鳳行動電話之基地臺地址為高雄縣仁武鄉○○村
      ○○路290 號等情，此經證人陳美鳳證述明確，且為上訴
      人甲○○所是認，復有上開門號0000000000號行動電話通
      聯查詢紀錄在卷可憑（偵卷40頁），核與證人陳美鳳證述
      上訴人甲○○與告訴人爭執時其不在家，但接獲媳婦侯淑
      梅之電話通知一節相符，可見上訴人甲○○與告訴人發生
      爭執之時點，確在98年12月26日20時0 分許無誤。又上訴
      人甲○○供稱：我於案發時與告訴人見面後，告訴人就罵
      我，之後拿掃把打我，我搶掃把時告訴人就跌倒，從我與
      告訴人見面發生爭執，到告訴人跌倒，前後時間約10分鐘
      等語（原審二卷12頁），可見上訴人甲○○自承與告訴人
      之衝突時間，約為10分鐘，參以上開電話通聯紀錄，可知
      上訴人甲○○與告訴人衝突之時點，應約為98年12月26日
      20時0 分至同日20時10分間之10分鐘間；又證人陳美鳳所
      持用之上開門號0000000000號行動電話，於98年12月26日
      20時6 分24秒至同日20時8 分9 秒間通聯時，其基地臺地
      址仍在高雄縣仁武鄉○○村○○路290 號，亦有上開電話
      通聯查詢紀錄在卷可憑（偵卷40頁），可見證人陳美鳳於
      98年12月26日20時8 分9 秒時仍在高雄縣仁武鄉，距上訴
      人甲○○與告訴人肢體衝突結束之同日20時10分許僅有約
      2 分鐘之時間，其應無法在上訴人甲○○與告訴人衝突結
      束前回到上開住處，即無從目睹上訴人甲○○與告訴人之
      案發經過。況上訴人甲○○於原審陳稱：我於98年12月26
      日20時53分許以上開住處市內電話，接獲證人陳美鳳以上
      開門號0000000000號行動電話所撥打之電話，當時證人陳
      美鳳正在趕回高雄市○○區○○街134 號之途中等語（原
      審二卷13頁），核與證人陳美鳳上開行動電話於98年12月
      26日20時53分52秒至同時54分15秒間，撥打上訴人甲○○
      上開住處市內電話之通聯紀錄相符，有上開通聯紀錄可憑
      （偵卷41頁），若證人陳美鳳已回到上訴人甲○○上開住
      處，應可直接與上訴人甲○○當面交談，衡情應無再以其
      行動電話撥打上訴人甲○○上開住處室內電話之必要，上
      訴人甲○○就證人陳美鳳於98年12月26日20時53分未回到
      其住處之上開供述，應屬可信，而告訴人案發後至高雄榮
      民總醫院治療驗傷之時點為該日20時48分許，已如上述，
      益見於告訴人在衝突中受傷而至醫院治療驗傷時，證人陳
      美鳳尚未回到上訴人甲○○上開住處之案發現場，因證人
      陳美鳳為上訴人甲○○之母，因愛子心切，所為證述不無
      偏護之虞，是證人陳美鳳於本件案發過程中，應未在場目
      睹經過，其上開有利上訴人甲○○之證述，應非可信，告
      訴人指稱證人陳美鳳於案發過程並未在場，應屬可採。
（四）又告訴人於案發後分別於左眼及頭部分別受有3 處傷勢，
      且頭部之受傷位置在額頭部，與左眼受傷處並非相近，有
      告訴人上開驗傷診斷書可參（偵卷26頁），顯與一般跌倒
      受傷時，其傷勢應集中於與地面接觸之一處未合，上訴人
      甲○○辯稱告訴人所受傷害，為告訴人自行跌倒所致，應
      非可採。至上訴人甲○○提出之健仁醫院受理庭暴力事件
      驗傷診斷書，固可証上訴人甲○○於98年12月26日至醫院
      驗傷時，受有腹痛及頭痛之傷害，惟此至多証明上訴人甲
      ○○與告訴人於98年12月26日案發時應有肢體衝突，且由
      上訴人所受傷勢僅有腹痛及頭痛，疼痛處並無具體外傷，
      此觀上開健仁醫院受理庭暴力事件驗傷診斷書即明（原審
      二卷35 頁 ），相較於告訴人所受左眼挫傷、擦傷3x3 公
      分及頭部鈍傷等具體外傷，可見上訴人甲○○以不明硬物
      攻擊告訴人時，告訴人已無法防禦上訴人甲○○之攻擊，
      何能另行攻擊上訴人甲○○，是上訴人甲○○本案所為應
      與正當防衛未合，其係出於傷害之故意毆打告訴人甚明。
    綜上所述，因由電話通聯記錄之時間判斷，告訴人指述証人
    陳美鳳未在場，應屬可信，又告訴人頭部之受傷位置在額頭
    部，與另左眼受傷處並非相近，此與一般跌倒受傷時，其傷
    勢應集中於與地面接觸之一處未合，是上訴人甲○○辯稱告
    訴人是自己跌倒，應非可採，告訴人指係遭上訴人甲○○毆
    打，應屬實在，事証明確，上訴人甲○○所辯係卸責之詞，
    不足採信，其犯行已堪認定。
二、按家庭暴力防治法所稱之家庭暴力，指家庭成員間實施身體
    或精神上不法侵害之行為，該法所謂家庭暴力罪者，則指家
    庭成員間故意實施家庭暴力行為而成立其他法律所規定之犯
    罪，家庭暴力防治法第2 條第1 款、第2 款分別著有明文。
    本件上訴人甲○○與告訴人有家庭暴力防治法第3 條第3 款
    之家庭成員關係，且上訴人甲○○毆打告訴人成傷，已屬家
    庭成員間實施身體上不法侵害之行為，並構成刑法上之犯罪
    ，屬家庭暴力防治法第2 條第2 款之家庭暴力罪，惟因就該
    罪之刑罰於家庭暴力防治法並無特別規定，是以應依刑法之
    規定予以論罪科刑，核上訴人甲○○所為，係犯刑法第280
    條、第277 條第1 項之傷害直系血親尊親屬罪，應依同法第
    277 條第1 項所定法定刑，加重其刑。
三、原審適用刑法第280 條、第277 條第1 項、第41條第1 項前
    段，刑法施行法第1 條之1 之規定，並審酌上訴人甲○○為
    告訴人之子，與告訴人係屬人倫至親，竟貿然對告訴人施以
    毆打，實為不該，犯後否認犯行，未能得告訴人諒解，並考
    量告訴人所受身體傷害之程度，兼衡被告無不法前科，有臺
    灣高等法院被告前案紀錄表在卷可憑，及其犯罪動機、手段
    等其他一切情狀，量處有期徒刑4 月，並諭知如易科罰金以
    新臺幣1 千元折算1 日。經核原判決認事用法並無不合，量
    刑亦屬適當，上訴人甲○○上訴否認傷害，為無理由，應予
    駁回。
據上論斷，應依刑事訴訟法第368條，判決如主文。
本案經檢察官許月雲到庭執行職務。
中    華    民    國    99    年    10    月    12    日
                  刑事第八庭    審判長法  官 洪兆隆
                                      法  官 郭玫利
                                      法  官 張盛喜
以上正本證明與原本無異。
本判決不得上訴。
中    華    民    國    99    年    10    月    12    日
                                      書記官 黃一秋
附錄本判決論罪科刑法條：
刑法第277條
傷害人之身體或健康者，處3 年以下有期徒刑、拘役或1 千元以
下罰金。
犯前項之罪因而致人於死者，處無期徒刑或7 年以上有期徒刑；
致重傷者，處3年以上10年以下有期徒刑。
刑法第280條
對於直系血親尊親屬，犯第277 條或第278 條之罪者，加重其刑
至二分之一。

司法院資訊處製作；財團法人民間司法改革基金會備份。
